臺北高等行政法院簡易判決
　　　　　　　　　　　　　　　　　　 94年度簡字第00555號
原　　　告　甲○○
被　　　告　財政部臺北市國稅局
代　表　人　張盛和(局長)
上列當事人間因綜合所得稅事件，原告不服財政部中華民國93年
12月24日台財訴字第09300591630號訴願決定，提起行政訴訟。
本院判決如下：
    主  文
訴願決定及原處分（包括復查決定）課處罰鍰之規制性決定均撤
銷。
訴訟費用由被告負擔。
    事  實
壹、事實概要：
  一原告辦理民國（下同）91年度綜合所得稅結算申報後，被告
    機關以其漏報其本人及其受扶養親屬營利、利息、退職等所
    得共計新台幣（下同）285,659元，而對之為補稅及裁罰處
    分（按所漏稅額42,289元處以0.2倍罰鍰8,400元，計至百元
    為止）。
    【註】：原告漏報所得額明細如下：
            (1)原告本人之退職所得282,689元。
            (2)原告配偶之利息所得2,836元（原告起訴狀誤載
              為另一筆2,971元）。
            (3)原告本人之營利所得134元（取自台大合作社）
              。
  二原告不服上開裁罰處分而申請復查，但復查結果未獲變更，
    原告提起訴願，亦遭駁回，因此提起本件行政訴訟。
貳、兩造聲明：
  一原告聲明：
    求為判決撤銷原處分（復查決定）及訴願決定有關罰鍰部分
    之規制性決定。
  二被告聲明：
    求為判決駁回原告之訴。
參、兩造之爭點：
  一原告主張之理由：
    (一)原告於91年間退休而領取退休金時，受領給付之名目眾多
      。但原來之任職機關台大醫院並未告知上開各項給付中那
      些部分為課稅所得。直到92年6月5日台大醫院人事室才通
      知原告謂：「91年退休所得應補扣繳事宜，要求原告於92
      年6月20日至原服務機關繳款」，並在原告繳款之後才發
      給原告扣繳憑單。此時91年度綜合所得稅之申報繳納期限
      已過，原告根本無法再行補申報。
    (二)而依司法院釋字第275號解釋意旨及財政部93年3月1日台
      財稅字第0930450540號函釋（見原處分卷）意旨所示，本
      案上開情形因為不可歸責於原告，故不應處罰。
    (三)原告接獲台大醫院之通知後立即前往繳交應扣繳之稅款，
      隨後並立即於93年6月24日繳交應補之稅款，中間完全沒
      有拖欠等情事。因此被告機關不得處罰原告。
  二被告主張之理由：
    (一)按「納稅義務人應於每年5月1日起至5月31日止，填具結
      算申報書，向該管稽徵機關，申報其上一年度內構成綜合
      所得總額或營利事業收入總額之項目及數額，以及有關減
      免、扣除之事實，並應依其全年應納稅額減除暫繳稅額、
      尚未抵繳之扣繳稅額及可扣抵稅額，計算其應納之結算稅
      額，於申報前自行繳納。．... 」、「納稅義務人已依本
      法規定辦理結算申報，但對依本法規定應申報課稅之所得
      額有漏報或短報情事者，處以所漏稅額兩倍以下之罰鍰。
      」分別為行為時所得稅法第71條第1項及第110條第1項所
      明定。復按「... 但應受行政罰之行為，僅須違反禁止規
      定或作為義務，而不以發生損害或危險為其要件者，推定
      為有過失，於行為人不能舉證證明自己無過失時，即應受
      處罰。... 」司法院釋字第275號解釋可資參照。
    (二)經查本件原告91年度綜合所得稅結算申報，漏報其本人及
      其受扶養親屬營利、利息、退職等所得計285,659元。被
      告除補稅外，另按漏稅額42,289元處以0.2倍罰鍰8,400元
      （計至百元）。
    (三)原告主張，漏報系爭退職所得，係因未收到相關扣繳憑單
      ，退休時原服務單位未依有關規定計算應稅退職所得，事
      後經重新計算，並辦理更正補發扣繳憑單所致，並非故意
      漏報，依財政部93年3月1日台財稅字第0930450540號函釋
      規定，得免處罰云云。
    (四)經查：
      1.依財政部前揭函釋，須納稅義務人於87年6月22日至91
        年1月3日間退職者，方有免罰之適用。本件原告係於91
        年12月始辦理退職，扣繳單位國立臺灣大學醫學院附屬
        醫院已將補申報扣繳憑單交付予原告，原告未於被告進
        行調查前辦理補報及補繳，依前揭所得稅法規定，仍應
        受罰。
      2.又原告既有該項所得，即應依所得稅法第71條規定辦理
        申報，非待稽徵機關通知或收到扣繳憑單始負申報責任
        ，而扣繳憑單為抵繳稅款之依據，非申報所得之唯一憑
        據，原告亦可向原扣繳單位查詢或申請補發，尚不能以
        未收到扣繳憑單而免其申報義務。
      3.原告既有該項所得而漏未申報，縱非故意，仍難卸免其
        過失漏報之責任，參諸前揭司法院大法官會議解釋及稅
        法規定，自仍應受罰。
    理  由
壹、程序方面：
    本案原告爭執之裁罰金額為8,400元，其金額未達20萬元。
    而司法院曾於92年9月17日以（92）院台廳行一字第23681號
    令，依行政訴訟法第229條第2項之規定，將行政訴訟法第22
    9條第1項之簡易案件金額（價額）自3萬元，提高為20萬元
    。故本案應認合於行政訴訟法第229條第1項第1款「關於稅
    捐課徵事件涉訟，所核課之稅額在新臺幣20萬元以下（原為
    3萬元，現提高為20萬元）而涉者」，應依簡易訴訟程序進
    行之。
貳、兩造爭執之要點：
  一按本案原告於91年間自台大醫院退休，而領得退休金，而針
    對其當年度綜合所得稅之報繳，被告機關以其漏未申報退職
    所得282,689元，造成漏稅結果為由，而依所得稅法第110條
    第1項之規定課以漏稅罰。
    【註】：原告當年度漏報所得雖尚有原告配偶之利息所得2,
            836元與其原告本人之營利所得134元，但其等金額
            或已扣繳稅款，或在儲蓄投資特別扣除額之範圍內
            ，因此如扣除上開退職所得，即無漏稅可言。
  二原告則爭執稱：「其漏未報繳是因為給付退職所得之原服務
    機關未告知受領之退職所得必須報繳綜合所得稅，且未開立
    扣繳憑證予原告，等到上開服務機關通知原告繳回扣繳款項
    ，並開立扣繳憑單予原告時，已在92年6月間，當時91年度
    之綜合所得稅報繳期間已經過，故原告已無從補報及繳納該
    等稅款，此等漏報結果導因於原服務機關未盡扣繳義務，致
    使原告不知退職給付中之多少金額屬應稅之退職所得，不可
    歸責於原告，故被告機關不應對原告加以處罰」等情。
  三對原告上開爭執之主張，被告機關反駁稱：「有所得即有對
    應之申報義務產生，不得以未取得扣繳憑單做為解免過失責
    任之藉口」等語。
  四是以本案之爭點集中在原告上開漏未申報退職所得之客觀結
    果主觀上有無故意過失可言。
參、本院之判斷：
  一本案所涉相關法理之背景說明：
    (一)按現行司法實務一向認為所得稅法第110條第1項之漏稅罰
      ，其歸責事由不限於「故意行為」，也包括「過失行為」
      （此點在學理上則尚有爭議），爰在此先行敘明之。
    (二)又因為所得稅法第110條第1項之漏稅罰性質上屬「結果違
      章」，以發生「漏稅結果」為必要，因此有關該條項所定
      「過失違章事實」之證明，依司法院釋字第275號解釋意
      旨，應由被告機關負舉證責任。但其所要求之證明程度，
      基於日常經驗法則，實質上是比較容易的，這是因為以下
      之事實背景因素所導致：
      1.按所謂「過失」者，乃是對於客觀違章結果，在主觀上
        負有預見及防止之注意義務，在當時時空背景下，亦有
        踐履上開預見及防止上開客觀違章結果發生之注意能力
        ，卻因為疏忽，未履行上開注意義務，導致客觀違章結
        果之發生。
      2.在採取自動報繳制度之所得稅法制下，原則上有所得即
        有報繳之義務，而且此等作為義務，在所得數額越高時
        ，基於經驗法則，所得收取者忘記此等所得存在之蓋然
        性也越低，因此主觀上實踐上開作為義務的能力也越高
        ，很難以沒有取得扣繳憑單等理由做為「主張忘記曾經
        取得上開所得」之遁詞。
      3.除非其所得金額小額、零碎，以致要求納稅義務人記得
        上開所得存在，客觀上判斷屬於強人所難時，才有必要
        為「漏未申報不可歸責於納稅義務人」之例外考量。
    (三)但是本案原告所漏報之所得卻是「退職所得」，而「退職
      所得」之漏報，基於下述因素之考量，漏報時原則上應認
      為「不可歸責於納稅義務人」，只有在例外情形，才能認
      為納稅義務人主觀上有履行上開作為義務之能力，茲說明
      如下：
      1.按在87年6月20日修正公布所得稅法第4條及同法第14條
        之規定以前，退職所得一直免稅所得。直到87年6月20
        日以後退職所得才因法律修正而成為「課稅所得」。而
        且立法者基於「變動所得」之法理，並不是將納稅義務
        人領取之全部退休給予全部定性為「退職所得」，而是
        依所得稅法第14條第1項第9類之規定，依法定之計算方
        式將其中之一部或全部扣除，以其餘額為退職所得（因
        為計算結果可能退休給予所對應之退職所得為零元）。
      2.而這個公式計算困難，一般納稅義務人如果沒有專業人
        員之協助，很難正確計算出其退職給付中有無退職所得
        以及金額之多寡。
      3.是以財政部曾分別於89年2月2日及91年1月4日發布台財
        稅字第0880451484號函及台財稅字第0900457847號函，
        頒布退職所得之計算公式，而由其計算公式中亦可知其
        計算上之複雜度。
      4.一個自然人大部分之情形，一生中只有一次退休（或數
        次資遣），要求其熟悉上開法定計算方式實在是強人所
        難，必須由原服務關之會計人員提供服務，才能知悉其
        中之退職所得有多少，如果其沒有獲得此等協助而漏未
        申報此等所得，即行認定其應漏稅結果負擔主觀過失責
        任，自嫌過苛。
      5.所以財政部93年3月1日台財稅字第0930450540號函釋（
        見原處分卷）意旨中也特別明白表示；「... 請依個案
        情形。審酌是否有司法院大法官會議釋字第275號解釋
        之適用」，顯見財政部也非常清楚退職所得在計算上特
        殊性，明白要求考慮個案之特別情況。
  二在上開法理基礎下，本案原告截至92年5月31日之91年度所
    得稅自動報繳期間終止時為止，均未獲得專業人員之協助，
    甚至原服務機關之會計人員也是於92年6月間才知悉自身未
    盡其扣繳義務，而要求原告自行繳納扣繳款，再轉交國庫。
    在此情況下又如何能期待原告有比會計專業人員更深程度之
    稅法知識，從全部之退職給予中正確計算出對應之退職所得
    ﹖何況從原告知悉後自動至台大醫院繳納暫扣款予台大醫院
    之會計人員，並主動向被告機關繳清欠稅款，更可見其主觀
    上無故意過失可言。是以其漏報上開所得，並無過失存在，
    依司法院釋字第275號解釋意旨，不應處以漏稅罰。
　三綜合以上各節客觀情事而為法律評價後，因為原告對上開違
    章漏稅結果，無故意過失存在，其未申報上開退職所得之不
    作為，尚難加以處罰。
肆、綜上所述，本件原告漏報退職所得之結果主觀上並無故意過
    失可言，不應對之課罰。原裁罰處分尚屬違法，訴願決定未
    予糾正，亦有未洽，原告訴請撤銷自屬有據，爰併予撤銷之
    。
據上論結，原告之訴為有理由，爰依行政訴訟法第236條、第98
條第3項前段，判決如主文。
中　　華　　民　　國　　94　　年　 　9　　月　 21  　 日
                              第五庭  法  官  帥嘉寶
上為正本係照原本作成。
本件以訴訟事件所涉及之法律見解具有原則性者為限，始得於本
判決送達後20日內向本院提出上訴狀並表明上訴理由，如已於本
判決宣示後送達前提起上訴者，應於判決送達後20日內補具上訴
理由（均按他造人數附繕本），且經最高行政法院許可後方得上
訴。
中　　華　　民　　國　　94　　年　 　9　　月　 21  　 日
   　　  　　　　　　　    　         書記官  蘇亞珍
